臺灣臺東地方法院刑事判決　　　　　　　　　　　　　九十二年度易字第一九六號
　　公　訴　人　臺灣臺東地方法院檢察署檢察官
　　被　　　告　丁○○
右列被告因詐欺案件，經檢察官提起公訴（九十二年度偵字第一八九七號），本院判
決如左：
    主  文
丁○○無罪。
    理  由
一、公訴意旨略以：被告丁○○基於為自己不法所有之意圖，於民國八十八年六月三
    十日，在設於臺東縣臺東市○○路一二八號之「順益汽車」向其友人丙○○（原
    名廖元偉）謊稱位於臺東縣成功鎮○○段地號三二八號，面積一百八十三坪之土
    地（下稱系爭土地），因地主無法繳付貸款，遭查封登記，即將被拍賣云云，邀
    丙○○與之共同出資，繳交新臺幣（下同）五十萬元之購地基金以供日後合夥興
    建房屋出售，所得利潤依丙○○百分之四十、丁○○百分之六十之比率分配，並
    為取信於丙○○，與其不知情之女友伍秀美偕同丙○○至系爭土地查看，致使丙○○信以為真而陷於錯誤，遂於八十八年六月三十日先匯款五萬元至丁○○之華
    南商業銀行臺東分行帳號000000000000號帳戶，丁○○乃於同年七
    月一日在前址「順益汽車」處簽署未記載投資地段、地號與面積之不動產共同投
    資合約書乙份交丙○○收執，丙○○即於同年七月二日再匯款四十五萬元至丁○○前開帳戶。詎丁○○在取得前開投資款項後，不僅未依約履行投資計畫，且音
    訊全無，遍尋不著，嗣經丙○○於九十年十月九日前往臺東縣成功地政事務所申
    請系爭土地登記謄本，查知該土地為楊阿妹所有，面積僅九十五坪，從未申辦貸
    款亦未遭查封登記，始悉受騙，因認被告涉有刑法第三百三十九條第一項詐欺取
    財罪嫌。
二、按犯罪事實應依證據認定之，無證據不得推定其犯罪事實，又不能證明被告犯罪
    或其行為不罰者，應諭知無罪之判決，刑事訴訟法第一百五十四條第二項、第三
    百零一條第一項分別定有明文。次按告訴人之告訴，係以使被告受刑事訴追為目
    的，是其陳述是否與事實相符，仍應調查其他證據以資審認；又認定不利於被告
    之事實，須依積極證據，茍積極之證據本身存有瑕疵而不足為不利於被告事實之
    認定，即應為有利於被告之認定，更不必有何有利之證據，而此用以證明犯罪事
    實之證據，猶須於通常一般人均不至於有所懷疑，堪予確信其已臻真實者，始得
    據以為有罪之認定，倘其證明尚未達到此一程度，而有合理性之懷疑存在，致使
    無從為有罪之確信時，即應為無罪之判決，此有最高法院五十二年臺上字第一三
    ○○號判例、八十二年度臺上字第一六三號判決、七十六年度臺上字第四九八六
    號、三十年度上字第八一六號等判例意旨可資參照。
三、公訴意旨認被告涉犯刑法第三百三十九條第一項詐欺取財罪嫌，無非係以（一）
    告訴人丙○○之指訴；（二）證人伍秀美之證言；（三）證人楊阿妹之證言及土
    地登記謄本、臺東縣成功地政事務所公函各一份；（四）華南商業銀行臺東分行
    函文、不動產共同投資合約書影本、本院九十年度東簡字第一四號民事判決各一
    份及華南商業銀行送款簿存根二紙，為其主要論據。訊據被告固坦承告知告訴人
    系爭土地將遭拍賣，並邀告訴人一同合資購地建屋，而該土地實際上並未遭查封
    之事實，惟堅詞否認有何詐欺犯行，辯稱：該筆土地是經代書甲○○告知將被查
    封，故伊與告訴人及公司老闆林國恩一起合資購買該筆土地，準備合夥建屋，伊
    並與甲○○、伍秀美、丙○○一同前往臺東縣成功鎮○○段察看該筆土地，嗣告
    訴人匯款後，伊才發現該筆土地沒有要被查封拍賣，但已聯絡不上甲○○，又因
    經濟問題無法將款項退還給告訴人，絕無詐欺意圖等語。經查：
  (一)被告就系爭土地與告訴人、公司老闆林國恩合資購地，準備合夥興建房屋，告訴
    人並曾至被告公司，聽聞被告與林國恩商討購買土地事宜，而被告與告訴人間特
    就二人利潤分配之事宜訂立不動產共同投資合約書之事實，業經告訴人直承無訛
    （見本院九十三年十二月二十三日審判筆錄），復有該合約書附卷可稽；而被告
    曾經代書甲○○介紹，就位於成功鎮○○段山區之一筆土地與地主洽談買賣事宜
    ，並曾與甲○○、伍秀美會同告訴人至成功鎮○○段山區查看土地之事實，業據
    證人甲○○、伍秀美證述明確，亦經告訴人肯認無訛，足見被告確經甲○○介紹
    都歷段土地買賣事宜，並會同告訴人一起看地，其與告訴人簽訂之不動產投資契
    約尚非虛偽，是其前開所辯，洵屬有據；至證人甲○○雖證述介紹與被告之都歷
    段土地地號係三四五號而非二三八號，且從未告知被告土地遭查封將被拍賣等語
    ，惟其亦證稱：伊與被告有去看一塊大約一百八十三坪，上面種有檳榔樹的土地
    等語明確（見本院九十三年十二月二十三日審判筆錄），則該筆土地上種植之作
    物、面積，實與被告所指稱之系爭土地大致相符，況查被告並非地主亦非土地專
    門人員，對系爭土地地號容有誤認可能，是上開證言尚不足作為不利被告之認定
    。
  (二)按刑法上詐欺罪之成立，係以行為人施用詐術，致使被害人陷於錯誤而交付財物
    為構成要件，即被害人交付財物之行為與被告施用詐術之行為間須有因果關係，
    始足當之。查被告雖對於曾向告訴人表示系爭土地將遭拍賣之事實坦承不諱，然
    辯以當初係經代書甲○○告知，事後伊才得知並無查封情事云云，核與證人甲○○具結證稱未曾告知被告土地有遭查封拍賣情事乙節並不相符（見同上審判筆錄
    ），難認被告所辯屬實，惟查告訴人於八十八年六月三十日匯款五萬元與被告後
    ，至同年七月一日雙方簽署共同投資合約書，約定告訴人交付共計五十萬元購地
    投資基金，並約明利潤分配比例後，始於同年七月二日將餘款四十五萬元匯予被
    告之事實，業經其等供述明確，復有前揭合約書及送款簿存根可憑，足見告訴人
    係因準備與被告合夥投資購地建屋，基於二人間簽訂之不動產共同投資契約，始
    交付五十萬元予被告；又由前述(一)之事證觀之，被告確曾經代書介紹，與告訴人
    一起察看都歷段土地，亦與林國恩、告訴人共同商討購地事宜，足證被告確有投
    資土地計畫，並基於上揭計畫而與告訴人簽訂投資契約，尚難認定其有何不法所
    有意圖。職是，系爭土地是否將遭拍賣，實與告訴人交付財物間，並無直接因果
    關係，自與前開詐欺罪之成立要件不符，本件應屬投資契約引致之民事糾葛。而
    遍覽公訴人引列之事證，亦不足以使本院形成告訴人係因被告施用詐術而陷於錯
    誤始交付財物之確信，此外，復查無其他積極事證足認被告涉犯公訴意旨指訴之
    詐欺犯行，即屬犯罪不能證明，揆諸首揭說明，自應為無罪之諭知。
據上論斷，應依刑事訴訟法第三百零一條第一項前段，判決如主文。
本案經檢察官乙○到庭執行職務。
中      華      民      國      九十四    年    三    月    三十一    日
                                  臺灣臺東地方法院刑事第一庭
                                      審判長法  官  李勝琛
                                            法  官  呂煜仁
                                            法  官  黃珮茹
右正本證明與原本無異。
如不服本判決，應於判決送達後十日內向本院提出上訴狀。（須附繕本）
「切勿逕送上級法院」
                                            書記官  徐源坤
中      華      民      國      九十四    年    三    月    三十一    日
